ACORDAO-COMPLETO-2497713

ACÓRDÃO 12435/2021 ATA 32/2021 - SEGUNDA CÂMARA

VISTOS, relatados e discutidos estes autos de tomada de contas especial, em que se aprecia recurso de reconsideração interposto por Carlos Federico Buonfiglio Dowling (XXX.941.314-XX) e Liuba de Medeiros Santos (XXX.450.064-XX) , contra o Acórdão 10875/2020-TCU-Segunda Câmara, relatado pelo Ministro Aroldo Cedraz, que julgou tomada de contas especial instaurada pela então Secretaria Executiva do Ministério da Cultura (MinC) , em desfavor de Carlos Federico Buonfiglio Dowling e Otto Martins Cabral, em razão da impugnação parcial das despesas realizadas com os recursos do convênio CV-375/2007/MinC - Siafi/Siconv 626366, firmado entre o Ministério da Cultura e aquela associação, para a implementação do projeto "Rede Nordestina Audiovisual",
ACORDAM os Ministros do Tribunal de Contas da União, reunidos em sessão da Segunda Câmara, diante das razões expostas pelo relator, em:
9.1. nos termos dos arts. 32, inciso I e 33, da Lei 8.443/1992, conhecer do recurso interposto por Carlos Federico Buonfiglio Dowling (XXX.941.314-XX) e Liuba de Medeiros Santos (XXX.450.064-XX) para, no mérito, dar-lhe provimento parcial, e dar a seguinte redação aos itens 9.3 e 9.4 do acórdão recorrido:
"9.3. julgar irregulares, com fundamento nos arts. 1º, inciso I, e 16, inciso III, alíneas "b" e "c", § 2º, da Lei 8.443/1992, c/c os arts. 19 e 23, inciso III, da mesma Lei, e com arts. 1º, inciso I, 209, incisos II e III, 210 e 214, inciso III, do Regimento Interno do TCU, as contas de Carlos Federico Buonfiglio Dowling, de Liuba de Medeiros Santos e da Associação GM de Prestadores de Serviços Artísticos e Culturais, condenando-os, solidariamente, ao pagamento das quantias a seguir especificadas, atualizadas monetariamente e acrescidas dos juros de mora, calculados a partir da data discriminada até a data do efetiva quitação do débito, fixando-lhes o prazo de 15 (quinze) dias, para que comprovem, perante o Tribunal, o recolhimento das referidas quantias aos cofres do Tesouro Nacional, nos termos do art. 23, inciso III, alínea "a", da mesma Lei:
	Valor (R$)  
	Data 
	Responsáveis solidários 

	24.964,00 
	2/7/2008 
	Carlos Federico Buonfiglio Dowling e Liuba de Medeiros Santos

	2.000,00 
	27/4/2009 
	Carlos Federico Buonfiglio Dowling, Liuba de Medeiros Santos e Associação GM de Prestadores de Serviços Artísticos e Culturais

	5.552,10 
	29/6/2010 
	Carlos Federico Buonfiglio Dowling e Liuba de Medeiros Santos

	2.081,00 
	2/7/2010 
	
9.4. aplicar a Carlos Federico Buonfiglio Dowling e a Liuba de Medeiros Santos, individualmente, a multa prevista no art. 57 da Lei 8.443/1992, c/c o art. 267 do RI/TCU, no valor R$ 5.000,00 (cinco mil reais) , fixando-lhes o prazo de 15 (quinze) dias, a contar da notificação, para que comprovem, perante o Tribunal (art. 214, inciso III, alínea "a", do Regimento Interno do TCU) , o recolhimento das dívidas aos cofres do Tesouro Nacional, atualizadas monetariamente desde a data do acórdão proferido por este Tribunal até a do efetivo recolhimento, se pagas após o vencimento, na forma da legislação em vigor;" 
9.2. dar ciência desta deliberação aos recorrentes, à Procuradoria da República no Estado da Paraíba e demais interessados no processo, informando que o teor integral das peças que o integram poderá ser obtido no endereço eletrônico www.tcu.gov.br/acordaos e que o acesso às demais peças do processo pode ser obtido no endereço eletrônico deste Tribunal, opção "vista eletrônica".

Recurso de reconsideração interposto por Carlos Federico Buonfiglio Dowling e Liuba de Medeiros Santos (peça 120), contra o Acórdão 10.875/2020-TCU-Segunda Câmara (peça 99), relatado pelo Ministro Aroldo Cedraz.

Segunda Câmara

Órgãos e Entidades Municipais (vinculador).

3. Recorrentes: Carlos Federico Buonfiglio Dowling (XXX.941.314-XX); Liuba de Medeiros Santos (XXX.450.064-XX).

13.1. Ministros presentes: Bruno Dantas (Presidente), Augusto Nardes, Aroldo Cedraz e Raimundo Carreiro (Relator).
13.2. Ministros-Substitutos presentes: Marcos Bemquerer Costa e André Luís de Carvalho.

RAIMUNDO CARREIRO

Ministro Aroldo Cedraz.

Trata-se de tomada de contas especial instaurada pela então Secretaria Executiva do Ministério da Cultura (MinC) , em desfavor de Carlos Federico Buonfiglio Dowling e Otto Martins Cabral, presidente e vice-presidente da Associação Brasileira de Documentaristas/Seção Paraíba (ABD/PB) , respectivamente, em razão da impugnação parcial das despesas realizadas com os recursos do convênio CV-375/2007/MinC - Siafi/Siconv 626366, firmado entre o Ministério da Cultura e aquela associação, para a implementação do projeto "Rede Nordestina Audiovisual".
2.	Examina-se, nesta oportunidade, recurso de reconsideração interposto por Carlos Federico Buonfiglio Dowling e Liuba de Medeiros Santos (peça 120) , contra o Acórdão 10875/2020-TCU-Segunda Câmara (peça 99) , relatado pelo Ministro Aroldo Cedraz. Transcrevo, com ajustes de forma, a instrução produzida pela Secretaria de Recursos (Serur) à peça 143, endossada pelo diretor da Unidade (peça 144) e que obteve parecer convergente, em cota simples, do representante do MP/TCU, Procurador Júlio Marcelo de Oliveira (peça 145) .
"INTRODUÇÃO 
1. Trata-se de recurso de reconsideração interposto por Carlos Federico Buonfiglio Dowling e Liuba de Medeiros Santos (peça 120) , contra o Acórdão 10875/2020-TCU-Segunda Câmara (peça 99) , relatado pelo Ministro Aroldo Cedraz, nos seguintes termos: 
ACORDAM os Ministros do Tribunal de Contas da União, reunidos em Sessão da 2ª Câmara, ante as razões expostas pelo relator, em: 
 9.1. excluir a Associação Brasileira de Documentaristas Seção Paraíba do rol de responsáveis; 
9.2. rejeitar parcialmente as alegações de defesa de Carlos Federico Buonfiglio Dowling, de Liuba de Medeiros Santos e da Associação GM de Prestadores de Serviços Artísticos e Culturais; 
 9.3. julgar irregulares, com fundamento nos arts. 1º, inciso I, e 16, inciso III, alíneas "b" e "c", § 2º, da Lei 8.443/1992, c/c os arts. 19 e 23, inciso III, da mesma Lei, e com arts. 1º, inciso I, 209, incisos II e III, 210 e 214, inciso III, do Regimento Interno do TCU, as contas de Carlos Federico Buonfiglio Dowling, de Liuba de Medeiros Santos e da Associação GM de Prestadores de Serviços Artísticos e Culturais, condenando-os, solidariamente, ao pagamento das quantias a seguir especificadas, atualizadas monetariamente e acrescidas dos juros de mora, calculados a partir da data discriminada até a data do efetiva quitação do débito, fixando-lhes o prazo de 15 (quinze) dias, para que comprovem, perante o Tribunal, o recolhimento das referidas quantias aos cofres do Tesouro Nacional, nos termos do art. 23, inciso III, alínea "a", da mesma Lei: 
	Valor (R$)  
	Data 
	Responsáveis solidários 

	44.964,00 
	2/7/2008 
	Carlos Federico Buonfiglio Dowling e Liuba de Medeiros Santos 

	2.000,00 
	27/4/2009 
	Carlos Federico Buonfiglio Dowling, Liuba de Medeiros Santos e Associação GM de 
Prestadores de Serviços Artísticos e Culturais 

	5.552,10 
	29/6/2010 
	Carlos Federico Buonfiglio Dowling e Liuba de Medeiros Santos 

	2.081,00 
	2/7/2010 
	
	20.535,00 
	1/7/2010 
	
9.4. aplicar a Carlos Federico Buonfiglio Dowling e a Liuba de Medeiros Santos, individualmente, a multa prevista no art. 57 da Lei 8.443/1992, c/c o art. 267 do RI/TCU, no valor R$ 14.000,00 (quatorze mil reais) , fixando-lhes o prazo de 15 (quinze) dias, a contar da notificação, para que comprovem, perante o Tribunal (art. 214, inciso III, alínea "a", do Regimento Interno do TCU) , o recolhimento das dívidas aos cofres do Tesouro Nacional, atualizadas monetariamente desde a data do acórdão proferido por este Tribunal até a do efetivo recolhimento, se pagas após o vencimento, na forma da legislação em vigor; 
9.5. aplicar à Associação GM de Prestadores de Serviços Artísticos e Culturais, individualmente, a multa prevista no art. 57 da Lei 8.443/1992, c/c o art. 267 do Regimento Interno do TCU, no valor R$ 400,00 (quatrocentos reais) , fixando-lhe o prazo de 15 (quinze) dias, a contar da notificação, para que comprove, perante o Tribunal (art. 214, inciso III, alínea "a", do Regimento Interno do TCU) , o recolhimento da dívida aos cofres do Tesouro Nacional, atualizada monetariamente desde a data do acórdão proferido por este Tribunal até a do efetivo recolhimento, se paga após o vencimento, na forma da legislação em vigor; 
9.6. autorizar, desde logo, nos termos dos arts. 26 e 28, incisos I e II, da Lei 8.443/1992: 
9.6.1. o pagamento das dívidas em até 36 (trinta e seis) parcelas mensais e consecutivas, se solicitado pelos responsáveis, fixando-se o vencimento da primeira em 15 (quinze) dias, a contar do recebimento da notificação, e o das demais a cada 30 (trinta) dias, devendo incidir sobre cada uma delas os encargos legais devidos, na forma prevista na legislação em vigor, sem prejuízo ao vencimento antecipado do saldo devedor em caso de não comprovação do recolhimento de qualquer parcela, conforme prevê o art. 217, § 2º, do Regimento Interno do TCU; 
9.6.2. a cobrança judicial das dívidas, caso não atendida a notificação; 
9.7. dar ciência da presente deliberação à Secretaria Especial da Cultura do Ministério do Turismo, aos responsáveis e ao Procurador-Chefe da Procuradoria da República no Estado da Paraíba, nos termos do § 3º do art. 16 da Lei 8.443/1992, c/c o § 7º do art. 209 do Regimento Interno do TCU, para adoção das medidas que entender cabíveis. 
HISTÓRICO 
2.	Trata-se, originariamente, de tomada de contas especial (TCE) , instaurada pela então Secretaria Executiva do Ministério da Cultura (MinC) , em desfavor de Carlos Federico Buonfiglio Dowling e Otto Martins Cabral, presidente e vice-presidente da Associação Brasileira de Documentaristas/Seção Paraíba (ABD/PB) , respectivamente, gestão 2006-2010, em razão da impugnação parcial das despesas realizadas com os recursos do convênio CV-375/2007/MinC - Siafi/Siconv 626366, firmado entre o Ministério da Cultura e aquela associação. 
3.	O objeto era a implementação do projeto "Rede Nordestina Audiovisual", que visa atender 36 pessoas em um encontro regional presencial, 126 usuários do compartilhamento de conteúdo audiovisual, que tem como objeto estabelecer e manter uma rede de interlocução e intercâmbio efetivo entre os diversos pontos de cultura estabelecidos na região nordeste que atuam prioritariamente em atividades do audiovisual, seja de produção, formação ou difusão, instalação de modernização de espaços culturais - Pontos de Cultura (peça 2, p. 52) .  
4.	Os recursos previstos para a implementação do objeto conveniado foram orçados no valor total de R$ 375.000,00, com a seguinte composição: R$ 75.000,00 de contrapartida da convenente e R$ 300.000,00 à conta da concedente, tendo sido liberada esta parte dos recursos em 2/7/2008 (peça 2, p. 58, 72 e 74) . 
5.	Na fase interna, os documentos Parecer Técnico 060/2014/MinC e Parecer Financeiro 003/2015/MinC impugnaram parte das despesas do ajuste, no valor de R$ 132.545,19, decorrente de irregularidades na execução física e financeira. Por fim, foi instaurada e processada regularmente a tomada de contas especial, nos termos do Relatório e o do Certificado de Auditoria, além do Parecer do Dirigente do Órgão de Controle Interno, os quais foram unânimes em concluir pela irregularidade das contas. O Pronunciamento Ministerial também se coaduna aos pareceres anteriores (peça 4, p. 8, 9 e 18) . 
6.	No âmbito desta Corte, foi realizada a citação solidária de Carlos Federico Buonfiglio Dowling (presidente da ABD/PB) , de Liuba de Medeiros Santos (tesoureira da ABD/PB) , da Associação Brasileira de Documentaristas/Seção Paraíba e da Associação GM de Prestadores de Serviços Artísticos e Culturais (beneficiária de pagamentos efetuados com os recursos do convênio) , em razão da não comprovação da boa e regular aplicação de diversas despesas realizadas com os recursos federais transferidos. 
7.	Foram diversas as condutas consideradas irregulares: (i) não apresentação de documentação comprobatória das despesas; (ii) contratação e aquisição de bens em valores superiores à melhor proposta apresentada; (iii) pagamentos por bens ou serviços não previstos no plano de trabalho; (iv) falta de comprovação da execução da meta 6 do plano de trabalho, embora tenham utilizados os recursos correspondentes; (v) não aplicação de parcela da contrapartida; (vi) duplicidade de pagamentos; (vii) realização de pagamentos à associação GM, embora não tenha executado a parcela do objeto conveniado que lhe cabia; (viii) utilização de documentação inidônea da associação GM (notas fiscais e recibos) para dar aspecto de legalidade à aplicação dos recursos conveniados. 
8.	A Unidade Técnica e o MPTU, após o exame das alegações de defesa, propuseram o julgamento pela irregularidade das contas, pela aplicação de sanção de multa proporcional ao dano, divergindo apenas em relação ao valor do débito, já que o Parquet sugere que não seja abatido do débito o valor de R$ 5.035,00, relativo à nota fiscal 6050, para aquisição de laptop modelo VAIO EB13EB. 
9.	O Tribunal, por meio do Acórdão 10875/2020-TCU-Segunda Câmara (peça 99) , relatado pelo Ministro Aroldo Cedraz, julgou irregulares as contas de Carlos Federico Buonfiglio Dowling, de Liuba de Medeiros Santos e da Associação GM de Prestadores de Serviços Artísticos e Culturais, imputando-lhes débito e aplicando-lhes multa, na forma transcrita na introdução acima. 
10.	Insatisfeitos, Carlos Federico Buonfiglio Dowling e Liuba de Medeiros Santos interpuseram o presente recurso de reconsideração (peça 120) , requerendo (peça 120, p. 37 e 38) : 
a)	que seja reconhecida a prescrição quinquenal ressarcitória e punitiva no presente caso, nos termos da Lei no 9.873, de 23 de novembro de 1999 e dos entendimentos do STF; 
b)	a elisão dos débitos recorridos com a aprovação das contas dos Recorrentes, ainda que com ressalvas; 
c)	a não imputação de multa aos Recorrentes diante da aplicação da determinação do art. 22, §2º, da Lei de Introdução às Normas do Direito Brasileiro (LINDB) às circunstâncias do caso concreto. 
ADMISSIBILIDADE 
11. Reitera-se o exame preliminar de admissibilidade (peça 123) , ratificado pelo Relator, Ministro Raimundo Carreiro (peça 126) , que concluiu pelo conhecimento do recurso, suspendendose, aos recorrentes, os efeitos dos itens 9.3, 9.4, 9.6 e 9.6.2 do Acórdão 10875/2020-TCU-Segunda Câmara, relator Ministro Aroldo Cedraz, eis que preenchidos os requisitos processuais aplicáveis à espécie. 
MÉRITO 
12. 	Delimitação 
12.1. Constitui objeto do recurso verificar se: 
a)	ocorreu a prescrição da pretensão ressarcitória e punitiva (peça 120, p. 8-12) ; 
b)	houve a comprovação da boa e regular aplicação dos recursos do Convênio 375/2007 (peça 120, p. 12-33) ; 
c)	a sanção de multa seria inaplicável (peça 120, p. 33-37) . 
13.	Ocorrência da prescrição da pretensão ressarcitória e punitiva. 
13.1. Os recorrentes afirmam que ocorreu a prescrição da pretensão ressarcitória e punitiva, tendo em vista os seguintes argumentos: 
a)	o convênio em questão findou sua vigência em 29/6/2010 e a presente TCE somente foi enviada ao TCU em 10/7/2015 e teve sua instrução iniciada em 18/11/2016 quando já transcorrido, portanto, mais de cinco anos (peça 120, p. 8) ; 
b)	entre a primeira liberação dos recursos (2/7/2008) e o ato de ordenação de sua citação nos autos desta TCE (30/10/2017) se passaram mais de nove anos (peça 120, p. 8) ; 
c)	conjugando-se os entendimentos da Suprema Corte nos Temas 666, 897, 899 de Repercussão Geral resta claro que houve a restrição da imprescritibilidade tão somente à hipótese de ato doloso tipificado na Lei de Improbidade Administrativa (peça 120, p. 8-10) ; 
d)	não há que se falar em aplicação de tais julgados de maneira prospectiva, como sugere a instrução do acórdão recorrido, já que não houve qualquer modulação de efeitos pelo STF nos casos supra referidos, justamente para que não restasse comprometido o bem jurídico maior protegido nos julgados, qual seja, o princípio da segurança jurídica (peça 120, p. 10) ; 
e)	aplica-se o entendimento da prescrição de pretensão de ressarcimento ao erário em momento anterior à decisão de condenação emitida pela TCU. O entendimento vigente é pela prescritibilidade também na fase que antecede a formação do título executivo (o acórdão do TCU) , nos termos do parecer do Ministério Público Federal na Reclamação 39.497/DF (peça 120, p. 11) ; 
f)	é inaplicável ao presente caso o prazo decenal de prescrição com base no Código Civil, visto que tal questão também já foi superada pelo Supremo Tribunal Federal ao definir a aplicação do prazo prescricional de cinco anos, nos termos da Lei 9.873/1999 que regula a ação punitiva da Administração Pública no exercício do poder administrativo sancionador (peça 120, p. 11-12) . 
Análise 
13.2. No exame da prescrição, a Serur tem adotado os entendimentos detalhados na peça 142, que contêm, respectivamente, estudo e pronunciamento anteriores da secretaria sobre o tema. Nessas manifestações estão desenvolvidas as seguintes premissas, que serão utilizadas no presente exame: 
a)	ao julgar o RE 636.886, o STF conferiu nova interpretação ao art. 37, § 5º, da Constituição Federal, fixando a tese de que "é prescritível a pretensão de ressarcimento ao erário fundada em decisão de Tribunal de Contas"; 
b)	as pretensões punitiva e de ressarcimento devem observar o mesmo regime na atividade de controle externo, dado o objetivo comum da prescrição, de fixar prazo para o Tribunal de Contas agir, para caracterizar o ilícito, identificar seu autor, dimensionar as consequências da conduta e impor os efeitos legais, independentemente de tais efeitos terem natureza punitiva ou ressarcitória; 
c)	até que sobrevenha norma específica, entende-se que a prescrição das pretensões punitiva e de ressarcimento, no processo de controle externo, deve observar o regime Lei 9.873/1999, na linha dos recentes pronunciamentos do STF a respeito. Assim, sem prejuízo de se realizar o exame da prescrição também segundo o prazo decenal previsto no Código Civil, o critério adotado, na formulação da proposta de encaminhamento, será o da Lei 9.873/1999. 
13.3.	Com essas explicações adicionais, passa-se à análise da prescrição no caso em exame, considerando-se as premissas indicadas anteriormente. 
Análise da prescrição segundo os critérios do Acórdão 1441/2016-TCU-Plenário. 
13.4.	No que se refere à pretensão punitiva, o TCU tem tradicionalmente aplicado os critérios definidos no Acórdão 1441/2016-TCU-Plenário, que, em incidente de uniformização de jurisprudência, orientou-se pela aplicação do Código Civil. Por este acórdão, em linhas gerais, a prescrição subordinar-se-ia ao prazo geral de dez anos (CC, art. 205) , contado a partir da data da ocorrência do fato e interrompido pelo ato que ordenar a citação, a audiência ou a oitiva da parte. 
13.5.	Entre outras razões que justificaram a adoção desse critério, destaca-se que o citado dispositivo constitui uma cláusula geral a ser empregada sempre que a pretensão for prescritível, mas a lei não estabelecer um prazo específico, como na hipótese. 
13.6.	Aplicando-se essas balizas ao caso em exame em relação aos recorrentes, verifica-se que entre o dia seguinte ao término do prazo final para entrega da prestação de contas, o dia 29/8/2010 (peça 3, p. 58) , e a data do despacho que autorizou a citação do recorrente (interrupção) , 30/10/2017 (peça 56) , passaram-se pouco mais de sete anos. Dessa última data até os dias atuais, não se passaram ainda quatro anos. 
13.7.	Considerando a premissa de que as pretensões punitiva e de ressarcimento se submetem ao mesmo regime, conclui-se pela possibilidade de aplicação de multa e de condenação ao ressarcimento, por não estarem prescritas, caso fossem adotados, para ambos os fins, os parâmetros definidos no Acórdão 1441/2016-TCU-Plenário.
Análise da prescrição pelo regime da Lei 9.873/1999 (MS 32.201) . 
13.8.	Adotando-se as premissas fixadas na Lei 9.873/1999 ao caso em exame, observa-se que também não teria ocorrido a prescrição. Para tanto, é preciso considerar os seguintes parâmetros: 
a)	Termo inicial: 
13.9. A Lei 9.873/1999, art. 1º, parte final, traz previsão expressa a respeito do início do prazo em se tratando de infração de caráter permanente ou continuado. Nesta hipótese, a prescrição começa a correr não da data de cada fato, e sim "do dia em que tiver cessado" a permanência ou a continuidade. 
13.10. Na hipótese em exame, estão presentes os requisitos típicos de uma infração permanente. É certo que a aplicação dos recursos pode ser fiscalizada a qualquer tempo pelo concedente e, se algum ilícito for constatado nesse acompanhamento, já surge a possibilidade de agir e, portanto, a prescrição da reparação do dano. Se o ilícito não foi constatado antes, contudo, há um momento certo para aferição do cumprimento das obrigações do proponente, que se dá exatamente com a prestação de contas. Logo, enquanto não exaurido o prazo para a aplicação dos recursos e a correspondente prestação de contas, não flui prazo prescricional (CC, art. 199, II) . 
13.11. Considerando que prestação de contas foram apresentadas intempestivamente, o termo inicial para cálculo da prescrição se dará na data da entrega da prestação de contas extemporânea, que ocorreu em 3/6/2013 (peça 3, p. 68) . 
b)	Prazo: 
13.12. A Lei 9.873/1999 apresenta um prazo geral, de cinco anos (art. 1º) , e um prazo especial, previsto no art. 1º, § 2º, a saber: "quando o fato objeto da ação punitiva da Administração também constituir crime, a prescrição reger-se-á pelo prazo previsto na lei penal". Entretanto, essa hipótese não se aplica ao caso em exame. 
c)	Interrupções por atos inequívocos de apuração dos fatos: 
13.13. No regime da Lei 9.873/1999, a prescrição se interrompe "por qualquer ato inequívoco, que importe apuração do fato" (art. 2º, II) , como por exemplo, sindicâncias, processo administrativo disciplinar, auditorias, ocasião em que são apurados a legalidade dos atos e, constatando irregularidades, desencadeiam as providências ressarcitórias e punitivas cabíveis. Com esse fundamento, de acordo com os documentos constantes dos autos, verificou-se que a prescrição foi interrompida: 
a)	em 	17/1/2014, com 	o Parecer Técnico 7/2014-G06/Passivo/CPCON/CGEXE/SPOA/SE/MinC, que analisou a prestação de contas final (peça 3, p. 72-80) ; 
b)	em 	19/5/2014, com o Parecer Técnico 30/2014-G06/Passivo/CPCON/CGEXE/SPOA/SE/MinC, que analisou a prestação de contas final após complementação das informações (peça 3, p. 92-98) ; 
c)	em 	14/10/2014, 	com 	o Parecer Técnico 60/2014-G06/Passivo/CPCON/CGEXE/SPOA/SE/MinC, que analisou a prestação de contas final após complementação das informações (peça 3, p. 116-120) ;  
d)	em 	3/12/2014, com o Parecer Financeiro 89/2014G06/Passivo/CPCON/CGEXE/SPOA/SE/MinC (peça 3, p. 122-128) ; 
e)	em 	14/1/2015, com o Parecer Financeiro 3/2015-G06/Passivo/CPCON/CGEXE/SPOA/SE/MinC (peça 3, p. 138-142) ; 
f)	em 5/5/2015, com o Relatório da TCE 17/2015 (peça 3, p. 238-242) ; 
b)	em 2/6/2015, com o Relatório de Auditoria 1.093/2015, da Controladoria Geral da União (peça 4, p. 4-7) ; 
c)	em 2/9/2015, com a autuação do presente processo de TCE, visando a apuração de irregularidades. 
d)	Interrupções pela citação dos responsáveis: 
13.14. A prescrição também é interrompida "pela notificação ou citação do indiciado ou acusado, inclusive por meio de edital", nos termos do art. 2º, I, da Lei 9.873/1999. E, no regime dessa lei, a interrupção se dá pela citação ou audiência propriamente dita, e não pelo despacho que a ordena. Com esse fundamento, houve a interrupção: 
	Data da citação (interrupção)  
	Responsável citado  
	AR ou Resposta  

	16/11/2017 
	Carlos Federico Buonfiglio Dowling 
	peça 63 

	16/11/2017 
	Liuba de Medeiros Santos 
	peça 64 

	10/11/2017 
	Associação GM de Prestadores de Serviços Artísticos e Culturais 
	peça 62 

e)	Interrupção pela decisão condenatória recorrível: 
13.15. A prescrição também se interrompe "pela decisão condenatória recorrível" (art. 2º, III, da Lei 9.873/1999) , ocorrida na data sessão virtual de julgamento do acórdão condenatório que foi em 29/9/2020 (peça 99) . 
f)	Da prescrição intercorrente: 
13.16.	Nos termos do art. 1º, § 1º, da Lei 9.873/1999, opera-se a prescrição intercorrente se o processo ficar paralisado por mais de três anos, aguardando "julgamento ou despacho". 
13.17.	Note-se que há uma correlação entre essa hipótese e as causas de interrupção da prescrição do art. 2º. Com efeito, uma vez praticada a infração à legislação ou interrompida a prescrição por alguma das hipóteses do art. 2º, o processo não pode ficar inativo, sem qualquer inovação processual relevante, por mais de três anos. 
13.18.	Trata-se de prazo específico, não se aplicando nem o prazo geral de cinco anos nem o prazo especial, da lei penal (§ 2º) . A finalidade da prescrição intercorrente, com seu prazo próprio, é a de assegurar a eficiência e celeridade nas apurações administrativas. Seria contrário a essa finalidade a paralisação injustificada do processo por período maior que o triênio estabelecido para a hipótese. 
13.19.	A extrapolação do prazo de três anos, sem inovação relevante no processo, pode configurar negligência. Por isso, além de se operar a prescrição, deve-se promover a "apuração da responsabilidade funcional decorrente da paralisação, se for o caso". 
13.20.	Especificamente quanto a esta TCE, não se verificou a paralisação do processo por prazo superior ao interregno trienal, uma vez que entre a sua autuação, citação e o acórdão recorrido não se passaram três anos além de terem sido realizados diversos despachos - providências internas e externas que importaram em impulso processual (peças 5, 15, 54, 86, 95 e 98) , de forma que não houve incidência da prescrição intercorrente prevista naquela lei. 
g)	Conclusão: 
13.21.	Observa-se, pelos eventos indicados, que em nenhum momento transcorreu prazo suficiente para se operar a prescrição (nem mesmo ao se considerar o prazo geral de cinco anos) , tomando-se como referência a Lei 9.873/1999, tida pelo STF como norma regente da prescrição da pretensão punitiva pelo TCU. 
13.22.	Partindo-se da premissa de que a pretensão reparatória segue as mesmas balizas, enquanto não houver norma específica a respeito, a demonstração de que não se operou a prescrição punitiva impõe, como consequência, a conclusão de que também é viável a condenação ao ressarcimento do prejuízo apurado nos autos. 
13.23.	Assim, qualquer que seja a premissa adotada (da imprescritibilidade, da prescritibilidade pelo regime do Código Civil ou da prescritibilidade pelo regime da Lei 9.873/1999) , verifica-se que, em nenhuma hipótese, o prazo extintivo foi extrapolado. 
14.	Comprovação da boa e regular aplicação dos recursos do Convênio 375/2007. 
14.1. Os recorrentes afirmam que houve a comprovação da boa e regular aplicação dos recursos do Convênio 375/2007, com base nos seguintes argumentos: 
a)	no que concerne à não comprovação da aplicação do valor de R$ 2.081,00, referente ao cheque 850.093 de 2/7/2010, utilizado como pagamento à empresa Qualitech Com. e Serv. Inform. Ltda., pois não foi apresentada a nota fiscal 030724, que atestasse a liquidação desta despesa, tem-se que o comprovante foi extraviado, porém consta dos autos recibo emitido pela empresa que faz referência ao cupom fiscal, o que demonstra a regularidade da despesa (peça 120, p. 12-13) ; 
b)	há demonstração do nexo de causalidade entre a aplicação dos recursos e a execução do objeto do convênio, uma vez que os documentos constantes nos autos indicam que, de fato, os recursos ora em exame tiveram como destino a compra da impressora e toner de impressão em benefício da execução do Convênio. Os dados constantes no extrato bancário são coerentes com os dados contidos no recibo, que faz expressa referência ao cupom fiscal extraviado, o cheque utilizado para pagamento encontra-se nominal ao fornecedor (peça 120, p. 12-13) ; 
c)	em homenagem ao princípio da verdade material e do formalismo moderado, verifica-se que o recibo apresentado pelos recorrentes pode ser considerado como instrumento hábil à comprovação da despesa, conforme precedentes do Tribunal (o Acórdão 38/2007-TCU-Segunda Câmara, Min. Ubiratan Aguiar; Acórdão 5266/2018-TCU-Primeira Câmara. Relator Weder de Oliveira - peça 120, p. 13-14) ;   
d)	há que se levar em conta ainda o princípio da segurança jurídica, dado o longo tempo decorrido desde o término do convênio até a citação dos recorrentes nesta TCE, o que, sem dúvida, prejudica os Recorrentes na recuperação de documentos (peça 120, p. 14) ; 
e)	no que diz respeito ao dano ao erário por efetuar pagamentos de despesas em desacordo com o plano de trabalho, com a aquisição de computador Notebook VAIO EB13EB/WI SONY-VAIO, acompanhado de acessórios necessários, no valor de R$ 2.899,00 e despesa de postagem, no valor de R$20.000,00, as referidas despesas se fizeram necessárias durante a execução do convênio e foram utilizadas exclusivamente em prol das atividades do projeto cultural conveniado, sem ocorrência de qualquer desvio de recursos, conforme inclusive restou acatado pela Análise Técnica Conclusiva da Prestação de Contas (peça 120, p. 15) ; 
f)	dada à natureza das atividades do projeto - as atividades de i) seleção, autoração, prensagem, lançamento e distribuição de caixa com seis DVDs com coletânea de produção audiovisual da Paraíba e ii) definição do layout e da dinâmica de usabilidade para posterior implementação de sítio eletrônico RNA - Rede Nordestina Audiovisual (http.www.rna.org.br) - verifica-se a imprescindibilidade de equipamentos de informática hábeis ao cumprimento de tal mister, não sendo razoável admitir-se que apenas um equipamento seria suficiente para atender toda a demanda necessária ao cumprimento das metas do convênio (peça 120, p. 16) ; 
g)	a despesa de postagem foi utilizada para envio de materiais de divulgação das atividades do Pontão de Cultura, além de correspondência das atividades rotineiras da execução do convênio, bem como para realização da distribuição do produto cultural resultante do projeto, qual seja, a já citada "Caixa Panorama do Curta Metragem Paraibano (caixas - "boxes" com 7 dvd's cada com panorama histórico do curta-metragem paraibano, dividido em 6 décadas: de 1960 a 2009 - peça 120, p. 16) ; 
h)	a referida despesa não foi acatada por esta Colenda Turma, ao argumento de que os boxes dos dvd's foram todos entregues em mãos. Porém, para que os boxes fossem entregues em mãos nos eventos realizados pela entidade convenente, foi necessário seu prévio envio, por meio de serviços de postagem, para as localidades onde dois dos referidos eventos foram realizados, a saber, a 28ª Jornada Nacional de Cineclubes que ocorreu Recife (PE) e no Encontro das ABD's, ocorrido em São Paulo (peça 120, p. 17) ; 
i)	não se justifica ainda o indeferimento integral da despesa, visto que a envergadura do objeto do convênio e todas as atividades realizadas permite se concluir pela necessidade e pertinência do valor da despesa de postagem (peça 120, p. 17) ; 
j)	no que tange ao dano resultante da não execução da meta 6 do plano de trabalho - "Preparação e distribuição dos Boxes de DVDs: Rede NE Audiovisual", no valor de R$ 44.964,00, verifica-se que a referida meta foi substituída pela significativa ampliação da meta 05 (caixa de dvd's com panorama histórico do curta-metragem paraibano, dividido em 6 décadas: de 1960 a 2009 - peça 120, p. 17) ; 
k)	O planejamento inicial era a replicação de uma coletânea composta por três DVDs com obras da produção paraibana das últimas décadas, porém, após as pesquisas curatoriais, se viu a necessidade histórica de englobar relevante espectro da produção cinematográfica e audiovisual da Paraíba, com a incorporação de mais quatro DVDs, mais que duplicando o período temporal coberto e o número de obras paraibanas abarcadas (peça 120, p. 17) ; 
l)	durante a execução do trabalho curatorial realizado pela entidade convenente, os curadores se viram diante de material de enorme riqueza e importância cultural para a memória do cinema paraibano. Houve, assim, um replanejamento de metas, cronograma e metodologia com o consequente remanejamento de recursos para possibilitar a realização mais adequada desta ação (peça 120, p. 17) ; 
m)	esse replanejamento foi realizado porque a entidade convenente e os recorrentes acreditaram firmemente no compromisso emanado pela Secretaria de Programas e Projetos Culturais (SPPC) /MINC de aditivar o convênio em questão. Não por outro motivo o Ministério da Cultura prorrogou o prazo de vigência do convênio (fls. 238 - D.O.U de 14/02/2010 e realizou a Visita Técnica no Pontão de Cultura em 08/03/2010 (fls. 241 e segs.) com o intuito exclusivo de atestar a pertinência (interesse público) em dar continuidade às atividades - o que pode ser comprovado por meio da análise dos documentos constantes dos autos, conforme relatado detalhadamente nas alegações de defesa dos Recorrentes (peça 120, p. 18) ; 
n)	o referido aditivo aportaria mais recursos para consecução plena dos objetivos do Convênio, permitindo inclusive a formalização do replanejamento realizado. Não obstante, uma série de questões processuais que causaram a descontinuidade do Programa Cultura Viva, resultando na não concretização da promessa de renovação do convênio da entidade recorrente, impossibilitou os planos de manutenção e consolidação, assim como desdobramentos de expansão da rede de articulação como inicialmente concebida (peça 120, p. 18) ; 
o)	a plena execução da meta 06 do Convênio seria realizada entre a passagem da finalização da execução do primeiro convênio e a sua potencial e prometida renovação, o que de fato não ocorreu. Então, a referida meta e o esperado resultado ficaram inconclusos e interrompidos, aguardando finalização em consonância com as remodelagens do Programa Cultura Viva (peça 120, p. 18) ; 
p)	não houve desvio de recursos, mas mero replanejamento de metas e remanejamos de recursos do plano de trabalho em questão, conforme parecer técnico do Ministério da Cultura que aduziu: "Embora a modificação tenha sido realizada sem a prévia anuência do Ministério da Cultura, não houve prejuízo ao desenvolvimento do convênio. Em verdade, ainda que a despesa tenha sido realizada sem previsão no Plano de Trabalho, mostrou-se com aderência ao projeto" (peça 120, p. 18-19) ; 
q)	verifica-se que o arbitramento realizado na instrução é desproporcional já que compara de forma meramente matemática apenas uma etapa da meta 5 - qual seja, a do serviço de prensagem - com toda a meta 6 do convênio. A ampliação da meta 5 não se resumiu a mera prensagem dos DVD's, mas principalmente se deveu ao árduo trabalho artístico e intelectual que levou a mais que a duplicação do período temporal coberto e o número de obras paraibanas abarcadas, o que foi destacado pelo próprio Ministério da Cultura (peça 120, p. 19) ; 
r)	a execução parcial do objeto pactuado dá ensejo à cobrança de débito proporcional à execução física do objeto quando a parte executada se presta à finalidade convencionada (Acórdão 956/2010-TCU-Primeira Câmara, Acórdão 348/2010-TCU-Segunda Câmara, entre outros) ou há débito no valor integral avençado, quando o objeto não é passível de aproveitamento para os fins visados (Acórdão 626/2010-TCU-Segunda Câmara, Acórdão 294/2010-TCU-Primeira Câmara (peça 120, p. 20) ; 
s)	na parte relacionada ao dano resultante da não aplicação da contrapartida no valor de R$ 5.552,10, tem-se que a contrapartida do projeto foi aplicada através de doações de bens e serviços e parcerias de serviços com a própria comunidade e com setores governamentais a exemplo da Universidade Federal da Paraíba e órgãos e núcleos institucionais parceiros, a exemplo do Núcleo de Produção Digital Paraíba (peça 120, p. 22) ; 
t)	em que pese não ter conseguido êxito em buscar novos recursos financeiros para complementação da contrapartida, deve-se ter em mente que os serviços voluntários e apoio de entidades parceiras foi bem superior ao montante ora questionado, embora os recorrentes não tenham sido exitosos na obtenção das respectivas declarações de doação e parceria (peça 120, p. 22-23) ; 
u)	é certo, entretanto, que o trabalho destes voluntários e de entidades parceiras se encontra documentado no Relatório de Visita Técnica no Pontão de Cultura em 8/3/2010, por meio do qual é possível perceber que, dada sua dimensão e duração, suplantam o valor ora questionado (peça 120, p. 23-24) ; 
v)	o próprio local de instalação do Pontão de Cultura (sala cedida pela Universidade Federal da Paraíba, no núcleo de Artes) bem como o Teatro de Artes da UFPB, nos quais ocorreram as sessões do cineclube, foram cedidos gratuitamente à entidade proponente durante todo o tempo de realização do projeto, o que por certo também possui valor econômico bem superior ao montante ora questionado (peça 120, p. 24-25) ; 
w)	quanto à falta de comprovação da execução física e da liquidação da despesa referente aos pagamentos efetuados à empresa GM Produções, no valor total de R$ 182.100,00, observa-se que todos os pagamentos realizados foram acatados, com exceção do pagamento realizado por meio do cheque 850.002. Isso porque haveria uma diferença no valor do cheque e das notas fiscais em R$ 2.000,00, não tendo sido apresentada justificativa razoável para a diferença de valores. Não obstante esse entendimento, considerando que o referido débito é de baixa materialidade representando uma irregularidade em si de "menor significância", não justificaria o prosseguimento do feito quanto a tal despesa em homenagem em atenção ao primado da racionalização administrativa e da economia processual (peça 120, p. 25) ;  
x)	além disso, os pagamentos em voga foram realizados há bastante tempo, no ano de 2009, ou seja, há mais de uma década. Segundo a jurisprudência dominante deste Tribunal, "longos interregnos entre o fato gerador da TCE e a citação do responsável constituem óbice ao exercício do contraditório e da ampla defesa, um dos pressupostos de constituição válida e regular dessa espécie processual" (Acórdãos nos 628/2010, 759/2010 e 867/2010, todos da 2ª Câmara, e Acórdão 1897/2009-TCU-Plenário - peça 120, p. 25) ; 
y)	mostrou-se impossível obter, em tempo hábil, considerando-se a dinâmica de execução do projeto, a aprovação prévia do Ministério da Cultura para as alterações que se fizeram necessárias - mormente à época de sua execução quando se verificou que as dificuldades operacionais e de gestão do Programa Cultura Viva, conforme estudos e pesquisas já citados na defesa apresentada e neste recurso (peça 120, p. 26) ; 
z)	nos 	termos do já citado Parecer Técnico 30/2014-G06/Passivo/CPCON/CGEXE/SPOA/SE/MinC a finalidade do projeto e seus objetivos foram satisfatoriamente cumpridos, em que pese aos desafios enfrentados pelos recorrentes e pela entidade convenente durante sua execução. Além disso, ficou plenamente demonstrado, por meio das justificativas fáticas e pelos documentos acostados aos autos, o nexo de causalidade entre as despesas realizadas e o objeto e objetivos do projeto, não tendo havido dano ao erário nem desvio de recursos (peça 120, p. 26) ; 
aa)	não foi ultrapassado o valor total do orçamento do projeto, tendo havido apenas ajuste interno entre rubricas e utilização dos recursos advindos de aplicação financeira (peça 120, p. 26) ; 
 ab) as supostas impropriedades apontadas nestes autos se resumem, portanto, a questões meramente formais, que não justificam a aplicação de qualquer sanção ou devolução de recursos, especialmente considerando que os resultados apresentados se encontram satisfatoriamente dentro dos objetivos e metas previstos originalmente, nos termos do entendimento reiterado do Tribunal de Contas da União (peça 120, p. 26) ; 
 ac) o Acórdão TCU 3.681/2014, dentre inúmeros outros no mesmo sentido, dispõe que eventuais irregularidades como a execução de metas em quantidades superiores às aprovadas e a execução de metas não previstas, mas necessárias e pertinentes ao projeto, devem ser consideradas como meras falhas formais, desde que cumpridos o objeto e os objetivos do projeto (peça 120, p. 27) ; 
 ad) na mesma linha, o AC-1665-33/05-24, 2ª Câmara, relator, Lincoln Magalhães Rocha conclui que, embora não tenha sido apresentada, pelo proponente a prestação de contas (ao contrário, houve omissão desse dever, com posterior apresentação de um mínimo de documentos, sem atender aos critérios legais) a solução mais indicada é, ainda assim, aprovar com ressalvas as contas, uma vez que restou comprovada, na prática, a execução do projeto (peça 120, p. 27-28) ;  ae) vale ainda invocar analogia à Portaria 86, de 26 de agosto de 2014 e o "Manual de Análise de Prestações de Contas - Força-Tarefa Passivo", publicado pelo Ministério da Cultura em janeiro de 2016, com o objetivo de permitir um processo mais apropriado de acompanhamento dos projetos aprovados e análise das prestações de contas (peça 120, p. 28-29) : 
Art. 4º. II - em relação à execução financeira: a) remanejamento de despesas entre itens de orçamento do projeto cultural, desde que não tenham implicado desvio da finalidade previamente aprovada; b) despesas com itens necessários à execução de projeto, mesmo que não previstos na planilha orçamentária aprovada, desde que não tenham implicado desvio de finalidade; [...] O referido Manual (Item 4.1 Dano ao erário: conceito e diretrizes, página 37 e seguintes) , inclusive, elucida de forma definitiva e didática o conceito de "dano ao erário", bem como orienta quando um caso configura desvio de finalidade e quando pode ser considerado como irregularidade que gera mera ressalva, como ocorre no presente caso, auxiliando o servidor em sua análise e permitindo isonomia de tratamento entre os proponentes. 
 af) o artigo 51 da atual Instrução Normativa 2/2019/Ministério da Cidadania, de mesmo teor das normativas vigentes anteriormente, preceitua a aprovação das contas com ressalvas nos casos de ocorrência de meras irregularidades sem descumprimento do objeto e sem dano ao erário, permitindo ainda a realização de ações compensatórias (peça 120, p. 29) ; 
 ag) não há que se falar em responsabilização dos ora recorrentes já que inexistentes os requisitos legais para tanto, qual seja, a prática de ato ilícito culposo ou doloso e a ocorrência de danos à União, conforme jurisprudência deste E. Tribunal de Contas da União (Acórdão 249/2010, 46/2001, 1.795/2003, 33/2005, 46/2006, 975/2006 e 487/2008 - todos do Plenário - peça 120, p. 30) ; 
 ah) não se pode sequer presumir que houve dano ao Erário no presente caso. Neste ponto, cumpre registrar que recentemente o Superior Tribunal de Justiça - STJ, ao apreciar o Recurso Especial 1447237-MG/2012, publicado em 09/03/2015, afastou a possibilidade de configuração de dano ao Erário com base em LESÃO PRESUMIDA, confirmando a tese de que a condenação ressarcitória tem como pressuposto o comportamento antijurídico, sendo o dano (inexistente no presente caso) seu pressuposto elementar. Segundo a Corte Superior, para que se configure a lesão ao patrimônio público são necessárias a comprovação e a quantificação do dano (peça 120, p. 31) ; 
 ai) em analogia a este entendimento, tem-se o caso mais recente julgado pela STJ no REsp 758.639/PB, no qual o STJ entendeu que, não havendo enriquecimento ilícito e nem prejuízo ao erário, apesar da inabilidade do administrador público, não cabem as punições da Lei de Improbidade Administrativa (peça 120, p. 33) . 
Análise 
14.2.  Inicialmente, convém destacar, que não foram juntados aos autos novos documentos ou comprovantes que contribuam para a presente análise. A despeito disso, o recurso de reconsideração, por sua natureza e por força dos princípios constitucionais do duplo grau de jurisdição, do devido processo legal e da ampla defesa, possui efeito devolutivo pleno, o que pressupõe nova apreciação pelo Tribunal de toda matéria impugnada. Dessa forma, há necessidade de análise das razões do recurso - ainda que encerrem mera repetição de argumentos já enfrentados - haja vista que, neste caso, estar-se diante de pedido de nova decisão.  
14.3. No que concerne ao valor de R$ 2.081,00, referente ao cheque 850.093 de 2/7/2010 (peça 33, p. 126) , utilizado como pagamento à empresa Qualitech Com. e Serv. Inform. Ltda., verifica-se que os recorrentes não apresentaram a nota fiscal dos serviços prestados, mas, apenas, um recibo da empresa (peça 33, p. 128) .  
14.4. Tem-se que o recibo apresentado sequer faz menção aos produtos que foram entregues, de modo a não ser possível estabelecer qualquer correlação entre essa despesa e as metas e objetivos do Convênio 375/2007. De modo diverso do que propõem os recorrentes, os documentos constantes nos autos não indicam a destinação dos recursos e, menos ainda, que essa despesa ocorreu em benefício da execução do Convênio.  
14.5. Observa-se, outrossim, que os princípios do formalismo moderado e da verdade material orientam os processos administrativos desenvolvidos no âmbito do TCU. O princípio do formalismo moderado permite a flexibilização de regras processuais, principalmente prazos, e exigências que não importam nulidade ou prejuízo para os responsáveis, oportunizando a eles a possibilidade de trazer aos autos novos elementos que conduzam à verdade real ou material em contraponto à verdade meramente formal, característica do processo judicial. 
14.6. Todavia, esses princípios não podem ser reclamados simplesmente para afastar a necessidade de provar a boa e regular aplicação da totalidade dos recursos públicos federais que lhe foram confiados. Por isso mesmo, compete ao responsável prestar contas da integralidade das verbas federais recebidas, cabendo-lhe o ônus da prova quanto à boa e regular aplicação desses recursos, com documentos hábeis a tal feito.  
14.7. No que concerne ao longo tempo entre o término do convênio e a citação dos recorrentes nesta TCE, observa-se que parte significativa desse prazo decorreu da demora dos recorrentes em entregar a prestação de contas, cujo prazo final era 28/8/2010 (peça 3, p. 58) , mas a entrega parcial da prestação de contas somente ocorreu em 3/6/2013 (peça 3, p. 68) . Ademais, conforme visto na análise anterior, não se operou a prescrição, razão por que não há que se ventilar questões relacionadas à segurança jurídica por decurso de prazo. 
14.8. As seguintes despesas resultaram em dano ao erário, em razão dos pagamentos em desacordo com o plano de trabalho: 
a)	aquisição de computador Notebook VAIO EB13EB/WI SONY-VAIO, acompanhado de acessórios necessários, no valor de R$ 2.899,00; 
b)	serviços de postagem, no valor de R$ 20.000,00; 
c)	não execução da meta 6 do plano de trabalho "Preparação e distribuição dos Boxes de DVDs: Rede NE Audiovisual", no valor de R$ 44.964,00; 
14.9. No plano de trabalho do convênio CV-375/2007/MinC (peça 2, p. 34-36) é possível observar que o objeto era composto das seguintes metas: 
					Valores (R$) 

	Meta 
	Especificação 
	Período 
	Quant. 
	
					Unitário 
	Total 

	1 
	Manutenção da coordenação do projeto 
	12 meses 

	Pessoal 
	12 meses 
	10 
	18.600,00 
	186.000,00 

	Equipamentos 

	Câmera de Vídeo HDV 
	 
	1 
	10.000,00 
	10.000,00 

	Notebook MacBook Pro 
	 
	1 
	6.000,00 
	6.000,00 

	Projetor de Vídeo 
	 
	1 
	5.000,00 
	5.000,00 

	Tela portátil de projeção 
	 
	1 
	700,00 
	700,00 

	Amplificador de Áudio 
	 
	1 
	1.500,00 
	1.500,00 

	Subtotal 

	23.200,00 

	Custeio 
	12 meses 
	 
	870,00 
	10.440,00 

	Total da meta 

	219.640,00 

	2 
	Encontro regional em João 
Pessoa 

	Diárias 
	 
	108 
	70,00 
	7.560,00 

	Passagens terrestres 
	 
	36 
	100,00 
	3.600,00 

	Refeições 
	 
	108 
	20,00 
	2.160,00 

	Outros 

	7.660,00 

	Total da meta 2 

	20.980,00 

	3 
	Preparação e manutenção de sítio eletrônico 

	27.000,00 

	5 
	Distribuição DVD Cinema 
Adentro 

	29.860,00 

	6 
	Preparação e Distribuição 
DVD Rede Nordestina 

	44.964,00 

					Valores (R$) 

	Meta 
	Especificação 
	Período 
	Quant. 
	
					Unitário 
	Total 

		Audiovisual 
				
	7 
	Confecção de material para a divulgação das ações do Pontão de Cultura 

	32.556,00 

	Total 

	375.000,00 

14.10.	Conforme se observa, a meta 1 especificava apenas um Notebook MacBook Pro, que foi adquirido por meio da nota fiscal 1.521, de 13/5/2009 (peça 12, p. 173) . Não havia no plano de trabalho previsão para aquisição de outros computadores. Assim, ainda que a aquisição desse maquinário pudesse, alguma medida, favorecer o objeto do convênio, ou ter alguma correlação com ele, não é possível aceitar a sua aquisição como regular. 
14.11.	Na mesma linha, a meta 5 (Distribuição DVD Cinema Adentro) e a meta 6 (Preparação e Distribuição DVD Rede Nordestina Audiovisual) do plano de trabalho previam despesas de distribuição pelos correios no valor de R$ 18.000,00 para cada meta. Essas despesas, conforme plano de trabalho elaborado pelo convenente (peça 2, p. 34-36) deveria ser custeada com recursos da contrapartida. Ademais, consta dos autos a informação de que os boxes de DVD's produzidos foram entregues em mãos, o que tornaria irregular, inclusive, a aplicação da contrapartida.  
14.12.	Assim, ainda que fossem aceitos os argumentos oferecidos pelos recorrentes de que, para entrega dos boxes em mãos nos eventos realizados pela entidade convenente, foi necessário seu prévio envio, por meio de serviços de postagem, essas despesas deveriam correr a conta da convenente, de modo a não ser possível considerá-las para efeito de reduzir o valor do débito apurado. 
14.13.	No caso da meta 6 não executada pelo convenente em que é informado que houve a sua substituição pela ampliação da meta 05 (Distribuição DVD Cinema Adentro) , necessário observar que o convênio, juntamente com o plano de trabalho que dele é parte, é instrumento que disciplina a transferência de recursos públicos. 
14.14.	Em razão disso mesmo, na cláusula segunda do termo de convênio, encontra-se previsto: "Para o alcance do objeto pactuado, os participes obrigam-se a cumprir o Plano de Trabalho especialmente elaborado e aprovado e que passa a fazer parte integrante deste CONVÊNIO, independentemente de transcrição" (peça 2, p. 54) . 
14.15.	Veja-se que, desde a assinatura do termo, os responsáveis conheciam a sua obrigação de cumprir fielmente o plano de trabalho. Não se está aqui a dizer que, diante de certas dificuldades ou necessidades, o convenente esteja impelido a cumprir o objeto pactuado a qualquer custo. Em situações em que alterações no plano de trabalho se mostrem necessárias, o próprio instrumento prevê a forma de alteração do ajuste (peça 2, p. 66) : 
Este CONVÊNIO poderá ser modificado ou prorrogado através de TERMO ADITIVO, de comum acordo entre as partes, mediante solicitação do CONVENENTE com antecedência mínima de 20 (vinte) dias do término do prazo de vigência, previsto na CLAUSULA DÉCIMAPRIMEIRA.  
PARÁGRAFO PRIMEIRO - Excepcionalmente, admitir-se-á modificação da programação de execução do CONVÊNIO, a qual será previamente apreciada ficando a critério do CONCEDENTE a sua aprovação.  
PARÁGRAFO SEGUNDO - É vedada alteração, ainda que parcial, do objeto deste Convênio definido no Plano de Trabalho aprovado. 
14.16.	Vê-se, desse modo, que bastaria ao convenente ter feito o termo aditivo previsto na cláusula 14ª do termo de convênio que poderia, caso aprovado pelo concedente, ter executado o convênio de forma diversa. O que não é possível admitir é a alteração unilateral do ajuste, em que se aplica recursos públicos como se privado fossem.  
14.17.	Como não houve a aprovação de qualquer alteração, o plano de trabalho segue válido, a sua alteração ainda que parcial, continua vedada e o convenente está obrigado a comprovar a sua regular execução. Do mesmo modo, a existência de um suposto termo aditivo não aprovado não pode servir de esteio para inexecução das parcelas pactuadas do convênio.  
14.18.	Assim, se o convenente não pretendia executar a meta seis do ajuste, se desejava adquirir mais um computador, se queria maior aporte de recursos para execução da meta 5 deveria ter submetido à aprovação do ministério um termo aditivo e, somente após a sua regular aprovação, poderia começar a execução das parcelas. Ao agir de forma diversa, os recorrentes assumiram a responsabilidade de descumprir o pactuado e, assim, estavam obrigados à restituição dos valores, conforme cláusula 9ª do termo de convênio (peça 2, p. 62) . Como não o fizeram espontaneamente, foram submetidos à presente tomada de contas especial. 
14.19.	Quanto aos julgados do Tribunal em que os recorrentes informam que a execução parcial do objeto pactuado dá ensejo à cobrança de débito proporcional à execução física do objeto quando a parte executada presta-se à finalidade convencionada (Acórdão 956/2010-TCU-Primeira Câmara, Acórdão 348/2010-TCU-Segunda Câmara, entre outros) ou há débito no valor integral avençado, quando o objeto não é passível de aproveitamento para os fins visados (Acórdão 626/2010-TCU-Segunda Câmara, Acórdão 294/2010-TCU-Primeira Câmara (peça 120, p. 20) , observa-se que foi exatamente isso o ocorrido na presente TCE, afinal o ajuste resultou em um repasse de R$ 300.000,00 pela então Secretaria Executiva do Ministério da Cultura (MinC) e toda a parte executada em conformidade com o plano de trabalho foi aceita. Assim, houve execução parcial do objeto, o que deu ensejo à cobrança de débito proporcional à execução física. 
14.20.	Na parte relacionada ao dano resultante da não aplicação da contrapartida no valor de R$ 5.552,10, não é possível aceitar, como pretendem os recorrentes, que eventuais doações de espaço para realização de eventos ou execução de trabalhos voluntários figurem como execução da contrapartida. Isso porque, repise-se, não foram esses os termos do plano de trabalho aprovado. Os recorrentes estavam vinculados a execução desse plano e, caso desejassem alterá-lo, deveriam ter apresentado uma proposta de termo aditivo e esperado a sua aprovação. 
14.21.	Nesse ponto, importa reafirmar que, a par das disposições do art. 57, parágrafo único, da Portaria Ministerial - MP/MF/MCT 127/2008 e art. 73, parágrafo único, da Portaria Interministerial - CGU/MF/MP 507/2011, os recorrentes não foram chamados a devolução da contrapartida, o que poderia configurar enriquecimento sem causa por parte da União. Foi realizado um cálculo para manter a proporção orginalmente estabelecida no convênio: 
	Discriminação 
	Pactuado (R$) 
	% 
	Executado (R$) 
	Proporcionalidade do convênio (R$) 
	Diferença (R$) 

	Concedente 
	300.000,00 
	80% 
	297.235,01 
	291.682,91 
	5.552,10 

	Contrapartida 
	75.000,00 
	20% 
	67.368,63 
	72.920,73 

	Total 
	375.000,00 
	100% 
	364.603,64 
	364.603,64 

14.22.	Veja-se que, nos termos do convênio, o concedente participaria com 80% dos recursos (R$ 300.000,00) , ao passo que o convenente participaria com uma contrapartida financeira de 20% (R$ 75.000,00) . Com uma execução de R$ 364.603,64, o concedente deveria contribuir, igualmente, com 80% (291.682,91) , não com o valor de R$ 297.235,01 apontado como executado. A diferença foi apurada como débito nos presentes autos. 
14.23.	Quanto à falta de comprovação da execução física e da liquidação da despesa referente aos pagamentos efetuados à empresa GM Produções, em que foi observada uma diferença no valor do cheque e das notas fiscais de R$ 2.000,00, tem-se que, uma vez instaurada a TCE e citados os responsáveis, não se lhe admitirá o arquivamento, mesmo na hipótese de o valor apurado como débito ser inferior ao limite estabelecido no art. 6º da IN-TCU 71/2012, nos termos do art. 19, § 1°, da mesma Instrução Normativa.  
14.24.	Vê-se, assim, que o instituto do arquivamento por falta de materialidade do débito tem por objetivo resguardar o sistema de controle, tendo em vista a economia processual. Não corresponde, desse modo, a um direito dos responsáveis ou a um mecanismo garantidor da impunidade a ser reclamado pelos interessados.   
14.25.	No que concerne a eventuais precedentes, em caso concreto, apontados pelos recorrentes, necessário observar que a jurisprudência pacífica desta Corte de Contas atribui ao responsável o dever de prestar contas da integralidade das verbas federais repassadas. Cabe ao gestor o ônus da prova da boa e regular aplicação desses recursos, por meio de documentação consistente, o que não foi observado nos presentes autos. 
14.26.	Tal entendimento encontra fundamento na própria Constituição Federal, artigo 70, parágrafo único, que dispõe que "Prestará contas qualquer pessoa física ou jurídica, pública ou privada, que utilize, arrecade, guarde, gerencie ou administre dinheiros, bens e valores públicos ou pelos quais a União responda, ou que, em nome desta, assuma obrigações de natureza pecuniária", e no artigo 93 do Decreto-lei 200/1967, segundo o qual, "Quem quer que utilize dinheiros públicos terá de justificar seu bom e regular emprego na conformidade das leis, regulamentos e normas emanadas das autoridades competentes". 
14.27.	Do mesmo modo, não há que se falar em integração das normas, por meio da analogia, pois não é o caso da existência de qualquer lacuna ou omissão legislativa, uma vez que o próprio instrumento de convênio era claro quanto as obrigações dos convenentes e que estava regido pela Lei 8.313/1991 e pelo Decreto 5.761/2006 e sujeitava-se, no que couber, às normas contidas na Lei 8.666/1993, no Decreto 93.872/1986 e na Instrução Normativa STN 1/1997, e suas alterações. Além disso, houve descumprimento do objeto e foi apurado, em razão disso, dano ao erário. 
14.28.	Ademais, na esfera de atuação do TCU, a responsabilização por irregularidades na gestão de recursos públicos independe de dolo ou má-fé do agente, bastando a configuração do liame causal entre a conduta irregular e o resultado danoso. Para atribuição dessa conduta irregular ao responsável, o TCU perscruta a conduta dos agentes sob sua jurisdição examinando a correspondente responsabilidade subjetiva, que tem como um de seus pressupostos a existência de culpa lato sensu. Esta é constituída pelo dolo (ação voluntária) e pela culpa stricto sensu (violação a um dever jurídico por imprudência, imperícia ou negligência) . 
14.29.	Além disso, necessário observar que a jurisprudência do Tribunal evoluiu (Acórdão 2391/2018-TCU-Plenário, de relatoria do Ministro Benjamin Zymler; 5.864/2021-TCU-2ª Câmara, de relatoria do Ministro Aroldo Cedraz; 4.771/2019-TCU-1ª Câmara, de relatoria do Ministro Benjamin Zymler) para considerar, no exame da culpabilidade, as inovações trazidas ao ordenamento jurídico por meio da Lei 13.655/2018, que deu novos contornos ao Decreto-Lei 4.657, de 1942 (Lei de Introdução às Normas do Direito Brasileiro) . 
14.30.	O art. 28 da sobredita Lei, determina que "o agente público responderá pessoalmente por suas decisões ou opiniões técnicas em caso de dolo ou erro grosseiro". O art. 12, § 1°, do Decreto 9.830/2019 considera erro grosseiro, por seu turno, aquele manifesto, evidente e inescusável praticado com culpa grave, caracterizado por ação ou omissão com elevado grau de negligência, imprudência ou imperícia. O erro grosseiro, para fins de responsabilização no âmbito desta Corte de Contas, então, é o que decorre de uma grave inobservância de um dever de cuidado, isto é, o que foi praticado com culpa grave. 
14.31.	Resta evidente da análise dos autos que os recorrentes conheciam, e tinham o dever de conhecer, os termos do convênio CV-375/2007/MinC. Igualmente, estava claro que deveriam cumprir o plano de trabalho e estavam a ele vinculado para efeito de cumprimento dos objetivos do ajuste. Era sabido que a meta seis não estava sendo executada, embora seus recursos fossem utilizados. Os recorrentes tinham conhecimento de que o computador adquirido não fazia parte do plano de trabalho e que as despesas com postagem deveriam ser executadas com recursos da contrapartida. Ao optar, de forma consciente, a descumprir as balizas claras e inequívocas do plano de trabalho, sem o consentimento do concedente, os recorrentes agiram com uma grave inobservância de um dever de cuidado com os recursos públicos que estavam sob sua gestão. 
14.32. Não se trata de aplicar a Lei de Improbidade Administrativa, uma vez que não cabe ao Tribunal de Contas da União o julgamento de ações dessa natureza, as quais devem ter sua ação principal ajuizada pelo Ministério Público ou pela pessoa jurídica interessada perante o Poder Judiciário, a quem compete julgar as lides autuadas com esse objeto, na forma dos artigos 17 e 18 da Lei 8.429/1992. Dessa forma, embora alguns atos de improbidade causem dano ao erário, a caracterização da prática de condutas dessa natureza não se faz essencial para responsabilização no âmbito deste Tribunal. 
14.33.	Portanto, não restou comprovada a boa e regular aplicação dos recursos do Convênio 375/2007, uma vez que não foram apresentados documentos hábeis e que as alterações das metas constantes do plano de trabalho foram realizadas sem autorização do concedente, em desconformidade com o termo de convênio e a legislação regente. 
15.	Inaplicabilidade da sanção de multa. 
15.1. Os recorrentes afirmam que as sanções de multa seriam inaplicáveis, com fundamento nos seguintes argumentos: 
a)	não há indícios de que houve má-fé dos recorrentes. Na realidade, a boa-fé resta evidenciada nos autos do presente processo, uma vez que ficou plenamente demonstrado, por meio das justificativas fáticas e pelos documentos acostados aos autos, o nexo de causalidade entre as despesas realizadas e o objeto e objetivos do projeto, não tendo havido dano ao erário nem desvio de recursos (peça 120, p. 34) ; 
b)	a deliberação sancionatória deixou de avaliar o caso concreto aos olhos da determinação do art. 22, §2º, da Lei de Introdução às Normas do Direito Brasileiro (LINDB) , o qual dispõe que "na aplicação de sanções, serão consideradas a natureza e a gravidade da infração cometida, os danos que dela provierem para a administração pública, as circunstâncias agravantes ou atenuantes e os antecedentes do agente". Nesse sentido são os Acórdão 60/2020-TCU-Plenário e 2.463/2019-1ª Câmara (peça 120, p. 34) ; 
c)	no caso concreto, na imputação da multa - diga-se, em patamar bastante elevado em relação ao valor do débito imputado - essa Colenda Turma deixou de levar em consideração as condições enfrentadas pelos recorrentes e todo o contexto em que se desenvolveu a contratação e a execução do convênio (peça 120, p. 34) ; 
d)	a experiência de utilização das normas e procedimentos aplicáveis aos convênios às modalidades de apoio a projetos culturais do Programa Cultura Viva se mostrou inteiramente incompatível com a dinâmica de execução das atividades culturais e havia pouquíssima experiência dos gestores culturais (peça 120, p. 35) ; 
e)	foram notórias as fragilidades e impropriedades dos procedimentos de gestão à época utilizados para os convênios com os pontos de cultura, além das conhecidas dificuldades humanas e operacionais do Ministério da Cultura em realizar o acompanhamento e orientação adequada aos convenentes, o que inclusive levou à total reformulação da legislação aplicável aos Pontos de Cultura e ao Programa Cultura Viva (peça 120, p. 35) ; 
f)	conforme o extenso histórico do Programa Cultura Viva apresentado pelos Recorrentes em suas alegações de defesa, o projeto foi realizado no auge da crise de gestão do Programa Cultura Viva. A par de tudo isso, a instituição Convenente, a partir da meta principal proposta no Convênio, logrou pleno êxito em realizar ações inéditas e relevantes para o setor do audiovisual da Paraíba (peça 120, p. 36) ; 
g)	especificamente em relação ao replanejamento entre as metas 5 e 6 do Convênio, tem-se que ele foi realizado porque a entidade convenente e os recorrentes acreditaram firmemente no compromisso emanado pela Secretaria de Programas e Projetos Culturais (SPPC) /MINC de ADITIVAR o convênio em questão. Esse aditivo aportaria mais recursos para consecução plena dos objetivos do Convênio, permitindo inclusive a formalização do replanejamento realizado, o que já estava sendo negociado e pactuado com o Ministério da Cultura pela entidade convenente. Tudo isso está documentado e fartamente demonstrado nos autos do presente processo (peça 120, p. 36) ; 
h)	não obstante, uma série de questões processuais que causaram a descontinuidade do Programa Cultura Viva, resultando na não concretização da promessa de renovação do convênio da entidade convenente, impossibilitou os planos de manutenção e consolidação, assim como desdobramentos de expansão da rede de articulação como inicialmente concebida. Sendo assim, a plena execução da meta 6 do convênio seria realizada entre a passagem da finalização da execução do primeiro convênio e a sua potencial e prometida renovação, o que de fato não ocorreu (peça 120, p. 36-37) ; 
i)	mesmo diante da desistência do Ministério da Cultura em aditar os convênios decorrentes do Edital 2/2007, não se pode negar a relevância das ações executadas e produtos resultantes do primeiro ano de funcionamento da Rede Nordestina Audiovisual - RNA, já comprovados nestes autos e atestados pela área técnica de análise da prestação de contas do MINC (peça 120, p. 37) . 
Análise 
15.2. 	Conforme já apresentado anteriormente, na esfera de atuação do TCU, a responsabilização por irregularidades na gestão de recursos públicos independe de dolo ou má-fé do agente, bastando a configuração do liame causal entre a conduta irregular e o resultado danoso. Para atribuição dessa conduta irregular ao responsável, o TCU perscruta a conduta dos agentes sob sua jurisdição examinando a correspondente responsabilidade subjetiva, que tem como um de seus pressupostos a existência de culpa lato sensu. Esta é constituída pelo dolo (ação voluntária) e pela culpa stricto sensu (violação a um dever jurídico por imprudência, imperícia ou negligência) . 
15.3. Além disso, necessário observar que a jurisprudência do Tribunal evoluiu (Acórdão 2391/2018-TCU-Plenário, de relatoria do Ministro Benjamin Zymler; 5.864/2021-TCU-2ª Câmara, de relatoria do Ministro Aroldo Cedraz; 4.771/2019-TCU-1ª Câmara, de relatoria do Ministro Benjamin Zymler) para considerar, no exame da culpabilidade, as inovações trazidas ao ordenamento jurídico por meio da Lei 13.655/2018, que deu novos contornos ao Decreto-Lei 4.657, de 1942 (Lei de Introdução às Normas do Direito Brasileiro) . 
15.4. O art. 28 da sobredita Lei, determina que "o agente público responderá pessoalmente por suas decisões ou opiniões técnicas em caso de dolo ou erro grosseiro". O art. 12, § 1°, do Decreto 9.830/2019 considera erro grosseiro, por seu turno, aquele manifesto, evidente e inescusável praticado com culpa grave, caracterizado por ação ou omissão com elevado grau de negligência, imprudência ou imperícia. O erro grosseiro, para fins de responsabilização no âmbito desta Corte de Contas, então, é o que decorre de uma grave inobservância de um dever de cuidado, isto é, que foi praticado com culpa grave. 
15.5. Resta evidente da análise dos autos que os recorrentes conheciam, e tinham o dever de conhecer, os termos do convênio CV-375/2007/MinC. Igualmente, estava claro que deveriam cumprir o plano de trabalho e estavam a ele vinculado para efeito de cumprimento dos objetivos do ajuste. Era sabido que a meta seis não estava sendo executada, embora seus recursos fossem utilizados. Os recorrentes tinham conhecimento de que o computador adquirido não fazia parte do plano de trabalho e que as despesas com postagem deveriam ser executadas com recursos da contrapartida. Ao optar, de forma consciente, a descumprir as balizas claras e inequívocas do plano de trabalho, sem o consentimento do concedente, os recorrentes agiram com uma grave inobservância de um dever de cuidado com os recursos públicos que estavam sob sua gestão. 
15.6. Nessa linha, eventuais dificuldades enfrentadas pelos convenentes na gestão de recursos não podem ser utilizadas como escusas para a utilização dos recursos de forma irregular. Ora, se enfrentavam dificuldades para aplicar os recursos na forma estabelecida no plano de trabalho bastava que tivesse encaminhado um termo aditivo e pleiteado a alteração. Caso não fosse aprovada ou persistissem as dificuldades na execução da avença, bastava ter devolvido os recursos. 
15.7. Pondera-se, por oportuno, que, ainda que houvesse renovação do convênio e aporte de novos recursos, persistiria a obrigação do convenente em comprovar a regular aplicação dos recursos do convênio ora em análise. Desse modo, repise-se, desde a assinatura do termo, os responsáveis conheciam a sua obrigação de cumprir fielmente o plano de trabalho.  
15.8. Em razão disso mesmo, diante de certas dificuldades ou necessidades, o convenente deveria ter proposto um termo aditivo, na forma prevista na cláusula 14ª do termo de convênio. Caso aprovado pelo concedente, então, os responsáveis poderiam ter executado o convênio de forma diversa. O que não é possível admitir, frise-se, é a alteração unilateral do ajuste, em que se aplica recursos públicos como se privado fossem.  
15.9.    Assim, a sanção de multa, nos termos do item 9.4 do Acórdão recorrido, é aplicável aos responsáveis uma vez que restou configurado o liame causal entre a conduta irregular e o resultado danoso e uma grave inobservância do dever de cuidado com os recursos públicos que estavam sob gestão dos ora recorrentes, uma vez que optaram, de forma consciente, a descumprir as balizas claras e inequívocas do plano de trabalho, sem o consentimento do concedente. 
CONCLUSÃO 
16.	Das análises anteriores, conclui-se que: 
a)	não se operou a prescrição do débito nem a prescrição da pretensão punitiva, qualquer que seja a premissa adotada (da imprescritibilidade, da prescritibilidade pelo regime do Código Civil ou da prescritibilidade pelo regime da Lei 9.873/1999) ; 
b)	não restou comprovada a boa e regular aplicação dos recursos do Convênio 375/2007, uma vez que não foram apresentados documentos hábeis e que as alterações das metas constantes do plano de trabalho foram realizadas sem autorização do concedente, em desconformidade com o termo de convênio e a legislação regente; 
c)	as sanções de multa, nos termos do item 9.4 do Acórdão recorrido, são aplicáveis aos responsáveis uma vez que restou configurado o liame causal entre a conduta irregular e o resultado danoso e uma grave inobservância do dever de cuidado com os recursos públicos que estavam sob gestão dos ora recorrentes, uma vez que optaram, de forma consciente, a descumprir as balizas claras e inequívocas do plano de trabalho, sem o consentimento do concedente. 
17.	Com base nessas conclusões, propõe-se o não provimento do recurso, uma vez que os argumentos ofertados pelo recorrente não tiveram o condão de elidir as irregularidades inquinadas e nada adicionam aos arrazoados já rejeitados pelo Tribunal, perdurando válidas as razões de decidir consubstanciadas no acórdão atacado. 
PROPOSTA DE ENCAMINHAMENTO 
18. Ante o exposto, com fundamento nos artigos 32, inciso I; e 33, da Lei 8.443/1992, submetem-se os autos à consideração superior, com posterior encaminhamento ao Ministério Público junto ao Tribunal de Contas da União e ao Gabinete do Relator, propondo: 
a)	conhecer do recurso interposto e, no mérito, negar-lhe provimento; 
b)	comunicar a deliberação que vier a ser proferida por esta Corte aos recorrentes, à Secretaria Especial da Cultura/ Ministério do Turismo e à Procuradoria da República no Estado da Paraíba:  
3.	O Ministério Público junto ao TCU manifestou-se de conformidade com o pronunciamento da Serur, por meio do parecer exarado em cota singela à peça 145, da lavra do Procurador Júlio Marcelo de Oliveira, litteris:
"O Ministério Público de Contas manifesta-se de acordo com a proposta de encaminhamento formulada pela Secretaria de Recursos - Serur (peças 143 e 144) , no sentido de o Tribunal conhecer do recurso de reconsideração interposto por Carlos Federico Buonfiglio Dowling e Liuba de Medeiros Santos (peça 120) contra o Acórdão 10875/2020-TCU-Segunda Câmara (peça 99) , e, no mérito, negar-lhe provimento". 
É o relatório.

8.1. Alessandra Isabela Drummond de Alvarenga (65787/OAB-MG) e outros, representando Liuba de Medeiros Santos e Carlos Federico Buonfiglio Dowling.

Procurador Júlio Marcelo de Oliveira.

TOMADA DE CONTAS ESPECIAL. APOIO A PROJETO CULTURAL. IMPUGNAÇÃO PARCIAL DAS DESPESAS. DÉBITO. MULTA. RECURSO DE RECONSIDERAÇÃO. AUSÊNCIA DE PRESCRIÇÃO. ACOLHIMENTO DE DESPESAS APLICADAS NO OBJETO CONVENIADO. IRREGULARIDADE CONCERNENTE A MUDANÇA NÃO AUTORIZADA DE METAS PRIORIZADAS. ACOLHIMENTO DE DESPESAS. REDUÇÃO DO DÉBITO E DA MULTA. PROVIMENTO PARCIAL. CIÊNCIA.

TOMADA DE CONTAS ESPECIAL (TCE)

Secretaria de Recursos (Serur); Secretaria de Controle Externo de Tomada de Contas Especial (SecexTCE).

Relato o presente recurso em razão de sorteio realizado nos termos do inciso I do art. 154 do RI/TCU e dos arts. 21 e 22 da Resolução TCU 175/2005 (peça 124) .
2.	Em análise recurso de reconsideração interposto por Carlos Federico Buonfiglio Dowling e Liuba de Medeiros Santos (peça 120) , contra o Acórdão 10875/2020-TCU-Segunda Câmara (peça 99) , relatado pelo Ministro Aroldo Cedraz (peça 99) , que julgou tomada de contas especial instaurada pela então Secretaria Executiva do Ministério da Cultura (MinC) , em desfavor de Carlos Federico Buonfiglio Dowling e Otto Martins Cabral, presidente e vice-presidente da Associação Brasileira de Documentaristas/Seção Paraíba (ABD/PB) , respectivamente, em razão da impugnação parcial das despesas realizadas com os recursos do convênio CV-375/2007/MinC - Siafi/Siconv 626366, firmado entre o Ministério da Cultura e aquela associação, para a implementação do projeto "Rede Nordestina Audiovisual".
3.	Presentes os requisitos de admissibilidade fixados nos arts. 32, inciso I e 33, da Lei 8.443/1992, impõe-se o conhecimento do recurso, em ratificação ao despacho por mim proferido à peça 126.
4.	O acórdão vergastado julgou irregulares as contas de Carlos Federico Buonfiglio Dowling, de Liuba de Medeiros Santos e da ABD/PB, condenando-os solidariamente ao pagamento da quantia de R$ 75.132,10, com aplicação da multa individual e proporcional ao dano no valor de R$ 14.000,00 aos dirigentes da Associação e de R$ 400,00 à ABD/PB.
5.	O julgado referido no item precedente teve por base a impugnação parcial das despesas realizadas com recursos do Convênio adrede mencionado, firmado entre o então Ministério da Cultura e aquela associação, com o objetivo de implementar o projeto "Rede Nordestina Audiovisual", que visaria atender 36 pessoas em um encontro regional presencial, 126 usuários do compartilhamento de conteúdo audiovisual, que tem como objeto estabelecer e manter uma rede de interlocução e intercâmbio efetivo entre os diversos pontos de cultura estabelecidos na região nordeste que atuam prioritariamente em atividades do audiovisual, seja de produção, formação ou difusão, instalação de modernização de espaços culturais - Pontos de Cultura (peça 2, p. 52) . 
6.	A instrução da Serur transcrita no relatório precedente propôs a rejeição das razões recursais, em face dos seguintes argumentos: i) ausência da prescrição, seja pelos critérios da Lei 9.873/1999 (prescrição quinquenal e intercorrente) ou pelo Acórdão 1441/2016-TCU-Plenário, rel. Min. Benjamin Zymler (prescrição decenal do Código Civil) ; ii) os recorrentes não lograram apresentar documentos hábeis a comprovar a correta aplicação dos valores federais, bem como as alterações de metas do plano de trabalho ocorreram de forma unilateral, sem autorização do concedente; iii) quanto à inaplicabilidade da multa sancionatória afigurou-se lastreada em liame causal entre a conduta irregular dos responsáveis e o resultado danoso observado. 	
7.	Divirjo parcialmente das conclusões da Secretaria de Recursos, corroboradas pelo representante do Ministério Público de Contas, pelos motivos que passo a expor.
8.	Quanto à prescrição, realmente não se observou o transcurso de prazo, o que impede o seu reconhecimento, sejam em face da pretensão de ressarcimento ao erário, seja da pretensão punitiva, por qualquer dos critérios analisados pela Serur. Nesse sentido, transcrevo, por serem suficientemente ilustrativos, excertos da instrução da Serur:
Análise da prescrição segundo os critérios do Acórdão 1441/2016-TCU-Plenário. 
13.4.	(...) Por este acórdão, em linhas gerais, a prescrição subordinar-se-ia ao prazo geral de dez anos (CC, art. 205) , contado a partir da data da ocorrência do fato e interrompido pelo ato que ordenar a citação, a audiência ou a oitiva da parte. (...) 
 13.6.	Aplicando-se essas balizas ao caso em exame em relação aos recorrentes, verifica-se que entre o dia seguinte ao término do prazo final para entrega da prestação de contas, o dia 29/8/2010 (peça 3, p. 58) , e a data do despacho que autorizou a citação do recorrente (interrupção) , 30/10/2017 (peça 56) , passaram-se pouco mais de sete anos. Dessa última data até os dias atuais, não se passaram ainda quatro anos. 
13.7.	Considerando a premissa de que as pretensões punitiva e de ressarcimento se submetem ao mesmo regime, conclui-se pela possibilidade de aplicação de multa e de condenação ao ressarcimento, por não estarem prescritas, caso fossem adotados, para ambos os fins, os parâmetros definidos no Acórdão 1441/2016-TCU-Plenário".
Análise da prescrição pelo regime da Lei 9.873/1999 (MS 32.201) .
13.13. No regime da Lei 9.873/1999, a prescrição se interrompe "por qualquer ato inequívoco, que importe apuração do fato" (art. 2º, II) , como por exemplo, sindicâncias, processo administrativo disciplinar, auditorias, ocasião em que são apurados a legalidade dos atos e, constatando irregularidades, desencadeiam as providências ressarcitórias e punitivas cabíveis. Com esse fundamento, de acordo com os documentos constantes dos autos, verificou-se que a prescrição foi interrompida: 
a)	em 	17/1/2014, com 	o Parecer Técnico 7/2014-G06/Passivo/CPCON/CGEXE/SPOA/SE/MinC, que analisou a prestação de contas final (peça 3, p. 72-80) ; 
b)	em 	19/5/2014, com o Parecer Técnico 30/2014-G06/Passivo/CPCON/CGEXE/SPOA/SE/MinC, que analisou a prestação de contas final após complementação das informações (peça 3, p. 92-98) ; 
c)	em 	14/10/2014, 	com 	o Parecer Técnico 60/2014-G06/Passivo/CPCON/CGEXE/SPOA/SE/MinC, que analisou a prestação de contas final após complementação das informações (peça 3, p. 116-120) ;  
d)	em 	3/12/2014, com o Parecer Financeiro 89/2014G06/Passivo/CPCON/CGEXE/SPOA/SE/MinC (peça 3, p. 122-128) ; 
e)	em 	14/1/2015, com o Parecer Financeiro 3/2015-G06/Passivo/CPCON/CGEXE/SPOA/SE/MinC (peça 3, p. 138-142) ; 
f)	em 5/5/2015, com o Relatório da TCE 17/2015 (peça 3, p. 238-242) ; 
b)	em 2/6/2015, com o Relatório de Auditoria 1.093/2015, da Controladoria Geral da União (peça 4, p. 4-7) ; 
c)	em 2/9/2015, com a autuação do presente processo de TCE, visando a apuração de irregularidades.  
13.14. A prescrição também é interrompida "pela notificação ou citação do indiciado ou acusado, inclusive por meio de edital", nos termos do art. 2º, I, da Lei 9.873/1999. E, no regime dessa lei, a interrupção se dá pela citação ou audiência propriamente dita, e não pelo despacho que a ordena. Com esse fundamento, houve a interrupção: 
Data da citação (interrupção)  	Responsável citado  			AR ou Resposta  
16/11/2017 			Carlos Federico Buonfiglio Dowling 	peça 63 
16/11/2017 			Liuba de Medeiros Santos 		peça 64 
10/11/2017 			Associação GM 			peça 62
e)	Interrupção pela decisão condenatória recorrível: 
13.15. A prescrição também se interrompe "pela decisão condenatória recorrível" (art. 2º, III, da Lei 9.873/1999) , ocorrida na data sessão virtual de julgamento do acórdão condenatório que foi em 29/9/2020 (peça 99) . 
f)	Da prescrição intercorrente: (...) 
13.20.	Especificamente quanto a esta TCE, não se verificou a paralisação do processo por prazo superior ao interregno trienal, uma vez que entre a sua autuação, citação e o acórdão recorrido não se passaram três anos além de terem sido realizados diversos despachos - providências internas e externas que importaram em impulso processual (peças 5, 15, 54, 86, 95 e 98) , de forma que não houve incidência da prescrição intercorrente prevista naquela lei.
9.	Quanto às demais questões de mérito, passo a analisar cada uma das objurgações opostas pelos recorrentes, em face do efeito devolutivo pleno ínsito a esta instância recursal.
10.	No que se refere à não comprovação da aplicação do valor de R$ 2.081,00, relativos ao cheque 850.093 de 2/7/2010, utilizado como pagamento à empresa Qualitech Com. e Serv. Inform. Ltda., pois não foi apresentada a nota fiscal 030724, que atestasse a liquidação desta despesa, supostamente relativa à aquisição de impressora e tonner de impressão (peça 120, p. 13) tem-se que essa nota teria sido extraviada, conforme informado pelos recorrentes. Não obstante, o recibo emitido pela empresa, apresentado como comprovante (peça 33, p. 128) , não traz a descrição dos produtos/serviços prestados, o que impede o estabelecimento da correlação entre a despesa e os objetivos do Convênio 375/2007. 
11.	No tocante à aquisição do computador Notebook VAIO EB13EB/WI SONY-VAIO, acompanhado de acessórios necessários, no valor de R$ 5.035,00 tal despesa foi originalmente acatada pela Secex-TCE à peça 95, p. 15, verbis: 
26.8 Quanto à aquisição de notebook, contida na nota fiscal 6050, não cabe razão aos defendentes ao alegar que havia previsão desse equipamento no item 2 da etapa equipamentos da Meta 1, conforme plano de trabalho (peça 2, p. 33) , pois o equipamento especificado era o Notebook MacBook Pro, que foi adquirido anteriormente por meio da nota fiscal 1521, de 13/5/2009 (peça 12, p. 173) . Entretanto, embora não previsto no plano de trabalho, trata-se de um equipamento útil para as finalidades do projeto, revelando-se de bom alvitre acolher as alegações de defesa apresentadas.
12.	O Ministério Público junto ao TCU, discordou do encaminhamento da unidade técnica (peça 98) , ao considerar que o interesse público da realização da despesa com outro computador dependeria de aferição prévia, via aprovação de novo plano de trabalho pelo Ministério repassador, posição essa sufragada pelo relator do Acórdão combatido. 
13.	No arrazoado recursal (peça 120, p. 16) , os recorrentes sustentam que dada a natureza das atividades do projeto - as atividades de i) seleção, autoração, prensagem, lançamento e distribuição de caixa com seis (06) DVDs com coletânea de produção audiovisual da Paraíba e ii) Definição do Layout e da dinâmica de usabilidade para posterior implementação de sítio eletrônico RNA - Rede Nordestina Audiovisual (http.www.rna.org.br) - motivo pelo qual apenas um equipamento não seria suficiente para atender toda a demanda necessária ao cumprimento das metas do convênio. 
14.	Verifico que as razões expostas pelos defendentes se mostram razoáveis a justificar a aquisição de mais um equipamento, o que exigiria, de outra borda, a repactuação do plano de trabalho aprovado, no qual havia apenas a previsão de 1 equipamento notebook no plano de trabalho, o qual inclusive já havia sido adquirido por meio da Nota Fiscal 1521, de 13/5/2009, no valor de R$ 10.998,00 (peça 12, p. 173) .
15.	Não obstante, considero que a determinação para reaver os valores aplicados no hardware, configura enriquecimento ilícito da Administração Pública, visto que além da utilização do maquinário no objeto avençado, a despesa correspondente ao notebook e demais acessórios (R$ 5.035,00) está suportada por documentação financeira hábil, a saber o cheque nº 850092 (peça 33, p. 118) , recibo (peça 33, p. 120) , comprovante de pagamento (peça 33, p. 122) e nota fiscal 6050 (peça 33, p. 124) .  
16.	Em que pese essa proposta de encaminhamento, a não repactuação do convênio, ainda que consideradas as dificuldades e as mudanças de políticas públicas originadas no Ministério repassador, consistiu em irregularidade que deveria ser prontamente sanada pelo convenente, atraindo a apenação com multa, a qual já foi imputada aos recorrentes, ainda que com base no art. 57 da Lei 8.443/1999. 
17.	Valho-me, nesse particular, da jurisprudência desta Corte que admite o aproveitamento de parcelas do ajuste aplicadas em dissonância com o plano de trabalho original, mas que se coadunam com o objeto avençado, desde que ausente outra irregularidade grave. Nesse sentido, as seguintes ementas da jurisprudência sistematizada do TCU:
"A parcela de recursos públicos empregada em desacordo com projeto aprovado pelo concedente não pode ser considerada para fins de constituição do débito quando, embora não previstos no instrumento original, os serviços executados acabaram servindo à finalidade prevista no ajuste". (Acórdão 2162/2011-TCU-Segunda Câmara, rel. Min. André de Carvalho) 
"A execução de obra em desconformidade com o projeto, mas que atinja os benefícios esperados pelo convênio, embora configure irregularidade, não caracteriza, necessariamente, dano ao erário, a não ser que haja superfaturamento na obra ou que exista comprometimento na funcionalidade do empreendimento." (Acórdão 9083/2017-TCU-Primeira Câmara, rel. Min. Augusto Sherman) 
18.	Diante disso, considero que o valor de R$ 5.035,00, correspondente à aquisição do Notebook VAIO EB13EB/WI SONY-VAIO e demais acessórios deve ser acatado.
19.	Quanto às despesas de postagem, no valor de R$ 20.000,00, os recorrentes argumentam que não obstante os 140 boxes de DVD's tenham sido entregues em mãos, houve necessidade de envio desse material por via postal, para que estivesse disponível no dia do evento. A unidade técnica, a Serur e o MP/TCU consideram que essa despesa deveria ter corrido à conta da contrapartida, conforme consta do Plano de Trabalho à peça 2, p. 34-36, e que os boxes foram entregues em mãos, o que não suscitaria a necessidade de envio postal. 
20.	Divirjo desse posicionamento. 
20.	Inicialmente, verifico que foi comprovada a aplicação de recursos de contrapartida por parte da convenente no montante de R$ 67.368,63, conforme destacado nas instruções técnicas às peças 54, p. 3, 95, p. 18-19, 101, p. 18, e 143, p. 16-17. Esses recursos representam 92% do total a ser aplicado por meio de contrapartida, considerada a proporcionalidade acordada no termo de convênio (20%) , o que resultaria num valor total de R$ 72.920,73. Mais adiante, reforço a manutenção do débito de R$ 5.552,10, relativo a essa diferença.
21.	Desse modo, tem-se que a convenente aplicou recursos de contrapartida em outros itens que não as despesas postais acima referidas, de modo que eventual determinação para restituição desses valores relativos a despesas de postagem configuraria indevida incursão no patrimônio dos recorrentes
22.	Além disso, os recorrentes argumentam que para que os boxes fossem entregues em mãos nos eventos realizados pela entidade convenente, foi necessário seu prévio envio, por meio de serviços de postagem, para as localidades onde dois dos referidos eventos foram realizados, a saber, a 28ª Jornada Nacional de Cineclubes que ocorreu Recife (PE) [footnoteRef:2] e no Encontro das ABD's, ocorrido em Sa¿o Paulo5[footnoteRef:3].  [2:  https://28jornadanacionaldecineclubes.wordpress.com]  [3:  https://www.cultura.sc.gov.br/noticias/1417-noticias-mis/12178-12178-22-festival-de-curtas-metragens-de-sao-paulo] 
23.	Assim, considero que as despesas realizadas para envio do material aos participantes dos referidos simpósios, não obstante terem sido custeadas com recursos do convênio, estão amparadas no objeto avençado, e eventual determinação para restituição desses valores ao erário encontra óbice no fato de que o montante de contrapartida restou aplicado pelos defendentes, à exceção do montante referido de R$ 5.552,10, motivo pelo qual acolho as despesas postais no valor de R$ 20.000,00.
24.	Quanto à não execução da meta 6 do plano de trabalho, intitulada "Preparação e distribuição dos Boxes de DVDs: Rede NE Audiovisual, no valor de R$ 44.964,00, os recorrentes informam que houve a sua substituição em reforço à meta 5 (Distribuição DVD Cinema Adentro) . Para cumprimento desta meta, o convenente confeccionou o produto cultural "Caixa Panorama do Curta Metragem Paraibano", ampliando o Box originalmente previsto de 3 para 7 DVD's, mantida a quantidade original de 500 caixas, mas com um total de 3.500 discos. Conforme as justificativas dos defendentes:
O planejamento inicial era a replicação de uma coletânea composta por três (03) DVDs com obras da produção paraibana das últimas décadas, porém, após as pesquisas curatoriais, se viu a necessidade histórica de englobar relevante espectro da produção cinematográfica e audiovisual da Paraíba, com a incorporação de mais quatro (04) DVDs, mais que duplicando o período temporal coberto e o número de obras paraibanas abarcadas.
Ou seja, durante a execução do trabalho curatorial realizado pela entidade convenente, os curadores se viram diante de material de enorme riqueza e importância cultural para a memória do cinema paraibano. Houve assim um replanejamento de metas, cronograma e metodologia com o consequente remanejamento de recursos para possibilitar a realização mais adequada desta ação.
Esse replanejamento foi realizado porque a entidade convenente e os Recorrentes acreditaram firmemente no compromisso emanado pela Secretaria de Programas e Projetos Culturais (SPPC) /MINC de ADITIVAR o convênio em questão. Não por outro motivo o Ministério da Cultura prorrogou o prazo de vigência do convênio (fls. 238 - D.O.U de 14/02/2010 e realizou a Visita Técnica no Pontão de Cultura em 08/03/2010 (fls. 241 e segs.) com o intuito exclusivo de atestar a pertinência (interesse público) em dar continuidade às atividades (...) .
25.	Os recorrentes aduzem ainda que o Programa foi descontinuado pelo então Ministério da Cultura, o que provocou protestos de entidades culturais, como atestaria a "Carta Aberta dos Pontões", de dezembro de 2012, o que teria impedido a consecução da Meta 6. 
26.	Não se mostra razoável o descumprimento de item do plano de trabalho com base em mera expectativa do convenente em prorrogar o ajuste para o cumprimento de metas pré-estabelecidas no plano de trabalho. Nesse sentido, valho-me das conclusões do próprio Ministério da Cultura, com relação ao descumprimento da Meta 6 (peça 3, p. 118) 
2.4.1 Sobre a Meta 6 do Projeto, destaca-se que, embora conste como "Executado" no Relatório da Execução Físico-Financeira do Projeto (fls. 426) , não houve, ao longo desta Prestação de Contas, qualquer comprovação de que a Convenente tenha produzido e distribuído os Boxes da Rede NE Audiovisual, contendo 9 DVDs com coletânea da produção audiovisual independente de cada estado da região nordeste. 
2.4.2 De fato, em seu último Oficio (N°. 003/2014) , a Convenente declara que a produção deste produto havia sido interrompida, em razão de readequação e ampliação das metas do projeto fundada na perspectiva da renovação do convênio: 
[..] o processo de produção do supracitado produto foi interrompido, tendo o empenho do valor relativo à execução física (prensagem e material gráfico) sido realizado, ficando parte da produção curatorial descoberta e desassistida, com a promessa de renovação do convênio que não se efetivou por parte do governo federal. (fls. 1.181 v) . 
2.4.3 Quanto à finalização e à distribuição dos Boxes, a Convenente esclarece em resposta às diligências que estes serão finalizados até o fim de 2014, com recursos complementares captados pela Convenente (fls. 1.181v) . 
2.4.4 No entanto, apesar dos esclarecimentos prestados pela ABD-PB, a análise técnica de cumprimento do objeto do Convênio deve se ater ao Plano de Trabalho aprovado entre as partes (fls. 75-77) , seu cronograma, objetivos conveniados e período de vigência (de 31/12/2007 a 29/06/2010) . Nesse sentido, embora a Convenente relate empenho em finalizar os produtos conveniados com sua distribuição, a situação apresentada com o fim da vigência do Convênio demonstra a não realização do objeto no que toca à Meta 6 que não foi comprovada. 
2.4.5 Dessa forma, não há como acatar tecnicamente a informação de que a Meta 6 foi iniciada e cumprida parcialmente, conforme apresentado na tabela abaixo (fl.426) . Além disso, é de se estranhar que as etapas de prensagem e de distribuição de DVDs pelos Correios tenham sido realizadas sem que tenham sido executadas as etapas prévias de curadoria e autoração.
27.	De outra borda, houve reconhecimento do Ministério acerca do cumprimento satisfatório da Meta 5, com recursos remanejados da Meta 6, e de que não teria havido desvio de recursos, mas mero replanejamento de metas:
2.3.2 Ainda, em relação à Meta 5, insta destacar que houve modificação entre o programado e o executado, com a ampliação da produção de 2.500 para 3.500 DVDs, o que impactou na execução da Meta 6. Conforme justificado nos autos, o trabalho de pesquisa e seleção dos filmes acabou por demonstrar a necessidade de ampliação da coletânea inicialmente prevista com apenas 3 DVDs para 7 DVDs em cada Box. Com efeito, verificou-se que a coletânea destaca-se pela pluralidade de ideias reunidas, o que por sua vez originou um importante e significativo trabalho de preservação da memória audiovisual paraibano e nordestina dos últimos cinquenta anos. 
2.3.3 Embora a modificação tenha sido realizada sem a prévia anuência do Ministério da Cultura, não houve prejuízo ao desenvolvimento do convênio. Em verdade, ainda que a despesa tenha sido realizada sem previsão no Plano de Trabalho, mostrou-se com aderência ao projeto
28.	Aprofundando a análise, verifico a meta 5 foi ampliada de 2.500 DVD's para 3.500 DVD's, resultando em acréscimo financeiro do serviço de prensagem de mais 1.000 DVD's, o que representa um adicional direto de apenas R$ 4.000,00. Se considerarmos ainda como acréscimo o valor dispendido com plaquetes e estojos, objeto da nota fiscal 46645 (R$ 16.000,00) , a ampliação da meta 5 representaria um valor total de apenas R$ 20.000,00. Dessa forma, tem-se que os recursos efetivamente ampliados na meta 5 foram de R$ 20.000,00, os quais merecem ser acolhidos, tomando-se por base igualmente a jurisprudência por mim referida no item 17 deste voto. 
29.	Quanto ao débito relativo à não comprovação da aplicação da diferença no valor de R$ 2.000,00, referente ao cheque 850.002 de 27/4/2009, no valor de R$ 12.000,00, utilizado para o pagamento das notas fiscais 1328, 1330, 1332, 1334 e 1335, emitidas pela Associação GM Produções, cuja soma importa em R$ 10.000,00, acompanho as conclusões da Serur, no sentido da impossibilidade do seu acolhimento. 
30.	Também corroboro as conclusões da Secretaria instrutiva, quanto ao não acolhimento de R$ 5.552,10, relativos a recursos de contrapartida não aplicados, obtido por meio do resultado da diferença entre o valor da contrapartida representado por 20% (R$ 72.920,73) do valor total executado (R$ 364.603,64) , respeitada a proporcionalidade acordada no termo de convênio, e o valor comprovado da aplicação da contrapartida no importe de R$ 67.368,63, na forma exposta no relatório do acórdão recorrido, à peça 101, p. 18:
	Discriminação 
	Pactuado (R$) 
	% 
	Executado (R$) 
	Proporcionalidade do convênio (R$) 
	Diferença (R$) 

	Concedente 
	300.000,00 
	80% 
	297.235,01 
	291.682,91 
	5.552,10 

	Contrapartida 
	75.000,00 
	20% 
	67.368,63 
	72.920,73 

	Total 
	375.000,00 
	100% 
	364.603,64 
	364.603,64 

31.	Por fim, identifiquei que o Acórdão 10875/2020-TCU-Segunda Câmara, ora recorrido, foi lavrado com erro material no item 9.2, onde consta o débito de R$ 20.535,00 (peça 99) relativo à data de 1/7/2010 (peça 99) , quando na verdade o valor correto seria R$ 25.035,00, conforme encaminhamento do relatório e do voto condutor respectivos (peças 100-101) . Não obstante, como estou propondo o acolhimento das respectivas despesas (R$ 20.000,00 de gastos postais e R$ 5.035,00 de notebook e acessórios) , tal impropriedade não resulta em prejuízo ao regular prosseguimento do feito. 
32.	Com essas diretivas e cálculos em mente, a nova composição do débito a ser imputado aos recorrentes restaria assim configurada:
	Valor (R$)  
	Data 
	Irregularidade 
	Responsáveis solidários 

	24.964,00 
	2/7/2008 
	Inexecução da Meta 6 do plano de trabalho 
	Carlos Federico Buonfiglio Dowling e Liuba de Medeiros Santos

	2.000,00 
	27/4/2009 
	Não comprovação da aplicação do recurso - ausência de nota fiscal 
	Carlos Federico Buonfiglio Dowling, Liuba de Medeiros Santos e Associação GM de Prestadores de Serviços Artísticos e Culturais

	5.552,10 
	29/6/2010 
	Não 	aplicação 	de 	parcela 	da 
contrapartida 
	Carlos Federico Buonfiglio Dowling e Liuba de Medeiros Santos

	2.081,00 
	2/7/2010 
	Não comprovação da aplicação do recurso - ausência de nota fiscal 
	
33.	Desse modo, divirjo dos encaminhamentos precedentes, no sentido de dar provimento parcial ao presente recursos de reconsideração, para reduzir o montante do débito solidário imposto a  Carlos Federico Buonfiglio Dowling, de Liuba de Medeiros Santos e da Associação GM de Prestadores de Serviços Artísticos e Culturais no valor de R$ 45.035,00, com a correspondente redução da multa. 
34.	Face ao exposto, voto por que o Tribunal adote o acórdão que ora submeto à apreciação deste Colegiado.
TCU, Sala das Sessões Ministro Luciano Brandão Alves de Souza, em 14 de setembro de 2021.
RAIMUNDO CARREIRO 
Relator